ACORDAO-COMPLETO-2457191

ACÓRDÃO 6822/2021 ATA 13/2021 - SEGUNDA CÂMARA

VISTOS, relatados e discutidos estes autos que tratam de atos de pensão militar concedidas pelo Comando da Aeronáutica,
ACORDAM os Ministros do Tribunal de Contas da União, reunidos em sessão da Segunda Câmara, diante das razões expostas pelo Relator, com fundamento no art. 71, inciso III, da Constituição Federal e nos arts. 1º, inciso V, 39, inciso II, e 45 da Lei 8.443/1992, em:
9.1. considerar ilegais os atos instituídos por Carlos Alberto da Silva Oliveira, Bertolino Antonio Ribeiro e Marcio Tadeu Gomes de Abreu, recusando os respectivos registros;
9.2. considerar legais os atos instituídos por Roberto Ferreira Maciel, Osmar da Costa Nascimento, Julio Lopes de Siqueira, Jose Milton Alves Pereira, Wilson Calsavara Bonin, Aluysio Leite Cesarino e Ricardo Luiz de Jesus, concedendo os respectivos registros;
9.3. dispensar o ressarcimento das quantias indevidamente recebidas, em boa-fé, pelos interessados, consoante o Enunciado 106 da Súmula de Jurisprudência deste Tribunal;
9.3. determinar ao Comando da Aeronáutica que:
9.3.1. faça cessar, no prazo de 15 (quinze) dias, contado a partir da ciência desta deliberação, os pagamentos decorrentes do ato impugnado, sob pena de responsabilidade solidária da autoridade administrativa omissa, consoante disposto nos arts. 71, inciso IX, da Constituição Federal e 262 do Regimento Interno desta Corte;
9.3.2. dê ciência desta deliberação aos interessados, alertando-os de que o efeito suspensivo proveniente da interposição de eventuais recursos, caso não providos, não os exime da devolução dos valores indevidamente percebidos após a notificação;
9.3.3. envie a esta Corte de Contas, no prazo de 30 (trinta) dias, por cópia, comprovante de que os interessados tiveram ciência desta deliberação;
9.4. dar ciência desta deliberação aos interessados e ao Comando da Aeronáutica.

Análise de atos de concessão de pensão militar.

Segunda Câmara

Comando da Aeronáutica.

3. Interessados/Responsáveis:
3.1. Interessados: Adriana Schiller Cesarino (XXX.403.727-XX); Angela Schiller Cesarino (XXX.824.907-XX); Claudia Andrea de Siqueira Monteiro (XXX.646.034-XX); Claudia Lucia Faria de Abreu (XXX.914.908-XX); Gislene Bonin (XXX.625.901-XX); Janayna Mello Maciel (XXX.427.087-XX); Januacele Silva Almeida Pereira (XXX.609.281-XX); Katia Giovanna Cordeiro de Siqueira (XXX.355.664-XX); Luana Andressa de Jesus (XXX.533.277-XX); Maria Cremilda Penante Nascimento (XXX.235.712-XX); Maria Helena Lopes Ribeiro (XXX.302.336-XX); Maria da Conceicao Pinto Oliveira (XXX.692.872-XX); Monica Cristina Cordeiro de Siqueira (XXX.816.274-XX); Norma Scheyla de Siqueira Barboza (XXX.234.974-XX); Vera Lucia Barbosa de Jesus (XXX.125.507-XX) e Vitoria Regia de Siqueira Alves (XXX.586.254-XX).

13.1. Ministros presentes: Bruno Dantas (Presidente), Augusto Nardes (Relator), Aroldo Cedraz e Raimundo Carreiro.
13.2. Ministros-Substitutos presentes: Marcos Bemquerer Costa e André Luís de Carvalho.

AUGUSTO NARDES

Trata-se de atos de concessão de pensão concedidas pelo Comando da Aeronáutica. Transcrevo a seguir, com ajustes de forma, a manifestação da Secretaria de Fiscalização de Pessoal - Sefip sobre o ato em análise:
INTRODUÇÃO
Trata-se de atos de pensão militar, submetidos, para fins de registro, à apreciação do Tribunal de Contas da União (TCU) , de acordo com o art. 71, inciso III, da Constituição Federal.  Os atos foram cadastrados e disponibilizados ao TCU por intermédio do Sistema e-Pessoal, na forma do art. 2º e 4º da Instrução Normativa TCU 78/2018.
Os atos desse processo pertencem às seguintes unidades:
Unidade emissora: COMANDO DA AERONÁUTICA.
Unidade cadastradora:  COMANDO DA AERONÁUTICA.
Subunidade cadastradora: DIRETORIA DE ADMINISTRAÇÃO DE PESSOAL - SDIP.
EXAME TÉCNICO
Procedimentos aplicados
Os procedimentos para exame, apreciação e registro de atos de pessoal encontram-se estabelecidos na Instrução Normativa TCU 78/2018 e na Resolução TCU 206/2007. Essas normas dispõem que os atos de pessoal disponibilizados por meio do e-Pessoal devem ser submetidos previamente a críticas automatizadas, com base em parâmetros predefinidos.
As críticas das informações cadastradas na etapa de coleta do ato foram elaboradas e validadas levando-se em conta as peculiaridades de cada ato. Os itens verificados nessa etapa são inerentes a dados cadastrais, fundamentos legais, mapa de tempo, ficha financeira, assim como eventuais ocorrências de acumulação. Trata-se de verificações abrangentes, minuciosas e precisas e sem a necessidade de ação humana e, portanto, menos suscetível a falhas. As críticas aplicadas estão discriminadas no sistema, no Menu e-Pessoal, opção "Crítica", que podem ser acessadas mediante concessão de perfil específico a servidores do TCU responsáveis pela análise.
Além das críticas automatizadas, há verificação humana adicional no caso de haver alertas do sistema ou informações não formatadas, como esclarecimentos do gestor ou do controle interno.  
As críticas também consideram os registros do Sistema Integrado de Administração de Recursos Humanos (Siape) . O Siape disponibiliza informações atualizadas sobre as parcelas que integram os proventos, diferentemente, portanto, do e-Pessoal, que informa as parcelas no momento do registro do ato. 
Essa confrontação com o Siape fornece uma visão atual e verdadeira da situação, o que permite descaracterizar irregularidades e inconsistências que, embora constantes do e-Pessoal, já foram corrigidas.
As verificações detectadas nos atos encontram-se discriminadas na aba de pendências de cada ato no sistema e-Pessoal, bem como nos espelhos dos atos contemplados por esta instrução.
Exame das Constatações
Ato: 132087/2019 - Interessado: CARLOS ALBERTO DA SILVA OLIVEIRA - CPF: XXX.511.722-XX
Beneficiário: MARIA DA CONCEICAO PINTO OLIVEIRA - CPF: XXX.692.872-XX - Cônjuge
Parecer do Controle Interno: considerar o ato Legal.
Por intermédio de análises realizadas por esta Unidade Técnica no presente ato, não se constatou irregularidade que obste a chancela pela legalidade.
Encaminhamento do ato: 
Considerar LEGAL e conceder registro do ato de CARLOS ALBERTO DA SILVA OLIVEIRA. 
Ato: 132160/2019 - Interessado: ALUYSIO LEITE CESARINO - CPF: XXX.939.307-XX
Beneficiários: ANGELA SCHILLER CESARINO - CPF: XXX.824.907-XX - Filho (a) e ADRIANA SCHILLER CESARINO - CPF: XXX.403.727-XX - Filho (a) 
Parecer do Controle Interno: considerar o ato Legal.
Por intermédio de análises realizadas por esta Unidade Técnica no presente ato, não se constatou irregularidade que obste a chancela pela legalidade.
Encaminhamento do ato: 
Considerar LEGAL e conceder registro do ato de ALUYSIO LEITE CESARINO. 
Ato: 132325/2019 - Interessado: BERTOLINO ANTONIO RIBEIRO - CPF: XXX.255.286-XX
Beneficiário: MARIA HELENA LOPES RIBEIRO - CPF: XXX.302.336-XX - Cônjuge
Parecer do Controle Interno: considerar o ato Legal.
Por intermédio de análises realizadas por esta Unidade Técnica no presente ato, não se constatou irregularidade que obste a chancela pela legalidade.
Encaminhamento do ato: 
Considerar LEGAL e conceder registro do ato de BERTOLINO ANTONIO RIBEIRO. 
Ato: 132531/2019 - Interessado: MARCIO TADEU GOMES DE ABREU - CPF: XXX.782.195-XX
Beneficiário: CLAUDIA LUCIA FARIA DE ABREU - CPF: XXX.914.908-XX - Cônjuge
Parecer do Controle Interno: considerar o ato Legal.
Por intermédio de análises realizadas por esta Unidade Técnica no presente ato, não se constatou irregularidade que obste a chancela pela legalidade.
Encaminhamento do ato: 
Considerar LEGAL e conceder registro do ato de MARCIO TADEU GOMES DE ABREU. 
Ato: 132629/2019 - Interessado: RICARDO LUIZ DE JESUS - CPF: XXX.550.117-XX
Beneficiários: LUANA ANDRESSA DE JESUS - CPF: XXX.533.277-XX - Filho (a) e VERA LUCIA BARBOSA DE JESUS - CPF: XXX.125.507-XX - Cônjuge
Parecer do Controle Interno: considerar o ato Legal.
Por intermédio de análises realizadas por esta Unidade Técnica no presente ato, não se constatou irregularidade que obste a chancela pela legalidade.
Encaminhamento do ato: 
Considerar LEGAL e conceder registro do ato de RICARDO LUIZ DE JESUS. 
Ato: 133065/2019 - Interessado: WILSON CALSAVARA BONIN - CPF: XXX.367.289-XX
Beneficiário: GISLENE BONIN - CPF: XXX.625.901-XX - Cônjuge
Parecer do Controle Interno: considerar o ato Legal.
Por intermédio de análises realizadas por esta Unidade Técnica no presente ato, não se constatou irregularidade que obste a chancela pela legalidade.
Encaminhamento do ato: 
Considerar LEGAL e conceder registro do ato de WILSON CALSAVARA BONIN. 
Ato: 133153/2019 - Interessado: OSMAR DA COSTA NASCIMENTO - CPF: XXX.721.042-XX
Beneficiário: MARIA CREMILDA PENANTE NASCIMENTO - CPF: XXX.235.712-XX - Cônjuge
Parecer do Controle Interno: considerar o ato Legal.
Por intermédio de análises realizadas por esta Unidade Técnica no presente ato, não se constatou irregularidade que obste a chancela pela legalidade.
Encaminhamento do ato: 
Considerar LEGAL e conceder registro do ato de OSMAR DA COSTA NASCIMENTO. 
Ato: 135581/2019 - Interessado: JULIO LOPES DE SIQUEIRA - CPF: XXX.786.144-XX
Beneficiários: VITORIA REGIA DE SIQUEIRA ALVES - CPF: XXX.586.254-XX - Filho (a) ; KATIA GIOVANNA CORDEIRO DE SIQUEIRA - CPF: XXX.355.664-XX - Filho (a) ; MONICA CRISTINA CORDEIRO DE SIQUEIRA - CPF: XXX.816.274-XX - Filho (a) ; NORMA SCHEYLA DE SIQUEIRA BARBOZA - CPF: XXX.234.974-XX - Filho (a) e CLAUDIA ANDREA DE SIQUEIRA MONTEIRO - CPF: XXX.646.034-XX - Filho (a) 
Parecer do Controle Interno: considerar o ato Legal.
Por intermédio de análises realizadas por esta Unidade Técnica no presente ato, não se constatou irregularidade que obste a chancela pela legalidade.
Encaminhamento do ato: 
Considerar LEGAL e conceder registro do ato de JULIO LOPES DE SIQUEIRA. 
Ato: 135835/2019 - Interessado: ROBERTO FERREIRA MACIEL - CPF: XXX.864.487-XX
Beneficiário: JANAYNA MELLO MACIEL - CPF: XXX.427.087-XX - Filho (a) 
Parecer do Controle Interno: considerar o ato Legal.
Por intermédio de análises realizadas por esta Unidade Técnica no presente ato, não se constatou irregularidade que obste a chancela pela legalidade.
Encaminhamento do ato: 
Considerar LEGAL e conceder registro do ato de ROBERTO FERREIRA MACIEL. 
Ato: 136278/2019 - Interessado: JOSE MILTON ALVES PEREIRA - CPF: XXX.791.331-XX
Beneficiário: JANUACELE SILVA ALMEIDA PEREIRA - CPF: XXX.609.281-XX - Cônjuge
Parecer do Controle Interno: considerar o ato Legal.
Por intermédio de análises realizadas por esta Unidade Técnica no presente ato, não se constatou irregularidade que obste a chancela pela legalidade.
Encaminhamento do ato: 
Considerar LEGAL e conceder registro do ato de JOSE MILTON ALVES PEREIRA. 
CONCLUSÃO
A abrangência e a profundidade das verificações levadas a efeito fundamentam convicção de que os atos 135835/2019, 133153/2019, 135581/2019, 136278/2019, 133065/2019, 132325/2019, 132531/2019, 132160/2019, 132629/2019 e 132087/2019 podem ser apreciados pela legalidade, em razão de não terem sido encontradas irregularidades nos atos, de acordo com o item Exame das Constatações desta instrução.
PROPOSTA DE ENCAMINHAMENTO
Ante o exposto, com fundamento no art. 71, inciso III, da Constituição Federal, no art. 1º, inciso V, e art. 39, incisos I e II, da Lei 8.443/1992, no art. 260 do Regimento Interno do Tribunal de Contas da União, propõe-se: 
Considerar  LEGAIS e conceder o registro dos atos de ROBERTO FERREIRA MACIEL, OSMAR DA COSTA NASCIMENTO, JULIO LOPES DE SIQUEIRA, JOSE MILTON ALVES PEREIRA, WILSON CALSAVARA BONIN, BERTOLINO ANTONIO RIBEIRO, MARCIO TADEU GOMES DE ABREU, ALUYSIO LEITE CESARINO, RICARDO LUIZ DE JESUS e CARLOS ALBERTO DA SILVA OLIVEIRA.
2.	O Ministério Público junto ao TCU (MPjTCU) , à peça 16, propôs encaminhamento parcialmente diverso como transcrevo a seguir, com os ajustes de forma pertinentes:
Trata-se de processo consolidado com dez atos de pensão militar emitidos pelo Ministério da Defesa - Comando da Aeronáutica.
2.	Após aplicação das críticas automáticas a Sefip propôs a legalidade e registro dos atos (peças 13-14) .
3.	Desde logo, este representante do Ministério Público de Contas da União anui à proposta da unidade técnica, exceto em relação aos atos às peças 2, 4, e 5, pelos motivos a seguir expostos.
4.	O ato à peça 2 trata da concessão inicial da pensão militar instituída por Carlos Alberto da Silva Oliveira em benefício da viúva Maria da Conceição Pinto Oliveira. O ato informa que o ex-militar ocupava na ativa o posto de Suboficial e foi transferido para a reserva remunerada contando com mais de 30 anos de serviço. Em razão disso, os proventos da reserva passaram a ser calculados tendo por referência o posto de Segundo Tenente, com fundamento no art. 50, inciso II, da Lei 6.880/1980. Posteriormente, os proventos de reforma passaram a ser calculados com base no posto de Primeiro Tenente, por ter sido considerado definitivamente incapaz para o serviço ativo das Forças Armadas em face de invalidez permanente decorrente de doença especificada em lei.
5.	O ato à peça 4 trata da concessão inicial da pensão militar instituída por Bertolino Antonio Ribeiro em benefício da viúva Maria Helena Lopes Ribeiro. Consta no ato que o ex-militar ocupava na ativa o posto de Suboficial e foi transferido para a reserva remunerada contando com mais de 30 anos de serviço. Os proventos da reserva passaram a ser calculados tendo por referência o posto de Primeiro Tenente. Posteriormente o ex-militar foi considerado definitivamente incapaz para o serviço ativo das Forças Armadas em face de invalidez permanente decorrente de doença especificada em lei.
6.	O ato à peça 5 trata da concessão inicial da pensão militar instituída por Marcio Tadeu Gomes de Abreu em benefício da viúva Claudia Lucia Faria de Abreu. O ex-militar ocupava na ativa o posto de Tenente Coronel e foi transferido para a reserva remunerada contando com mais de 30 anos de serviço. Em razão disso, os proventos da reserva passaram a ser calculados tendo por referência o posto de Coronel, com fundamento no art. 50, inciso II, da Lei 6.880/1980. Posteriormente, os proventos de reforma passaram a ser calculados com base no posto de Brigadeiro, por ter sido considerado definitivamente incapaz para o serviço ativo das Forças Armadas em face de invalidez permanente decorrente de doença especificada em lei.
7.	Por meio do Acórdão 2.225/2019, da relatoria do Ministro Benjamin Zymler, o Plenário do Tribunal firmou o entendimento de que não há embasamento legal para o cálculo dos proventos de reforma tendo por referência dois postos acima daquele ostentado pelo militar na atividade, tampouco para a majoração do posto de referência do militar já reformado.
8.	A Lei 6.880/1980 trata do tema em seus artigos 50, 108 e 110. Da leitura desses dispositivos, observa-se que o benefício de "proventos calculados sobre o posto hierárquico imediato", seja em consequência de transferência para a inatividade contando com mais de 30 anos de serviço, conforme dispõe o art. 50 da Lei 6.880/1980, seja pelo motivo de o militar ter sido considerado inválido para o serviço militar, conforme art. 110 da mesma lei, somente pode ser calculado com base no soldo correspondente ao grau hierárquico imediato ao que possuir ou que possuía na ativa. E, como dito acima, tal benefício não alcança militar já reformado.
9.	É nesse sentido a jurisprudência do Superior Tribunal de Justiça (grifos inseridos) :
ADMINISTRATIVO. MILITAR. REFORMA. ALTERAÇÃO DE BENEFÍCIO. INCAPACIDADE SUPERVENIENTE. ART. 110, § 1º C/C ART. 108, V, DA LEI 6.880/80. MILITARES DA ATIVA OU RESERVA REMUNERADA. RESTRIÇÃO. MILITAR JÁ REFORMADO. IMPOSSIBILIDADE. 
1. A reforma do militar com a remuneração calculada com base no soldo correspondente ao grau hierárquico imediato ao que possuir ou que possuía na ativa, nos termos do art. 110, § 1º, c/c o art. 108, V, da Lei 6.880/80, restringe-se aos militares da ativa ou reserva remunerada, na exata disposição do caput do art. 110, não sendo possível a concessão de tal benesse àqueles militares já reformados. 
2. Recurso especial não provido. (REsp 1.340.075/CE, Rel. Min. Castro Meira, Segunda Turma, julgado em 9/4/2013, DJe de 15/4/2013) 
10.	No caso concreto, as informações dos atos às peças 2, 4 e 5 não deixam dúvidas de que os instituidores obtiveram melhorias em seus proventos em dois ou mais graus hierárquicos superiores ao ocupado na ativa, em desacordo com a citada legislação de regência, com o entendimento do Tribunal firmado no Acórdão 2225/2019-TCU-Plenário e com a jurisprudência do STJ, situação que macula os proventos das pensões.
11.	Ante o exposto, opinamos pela ilegalidade e negativa de registro dos atos de pensão militar instituídas por Carlos Alberto da Silva Oliveira (peça 2) , Bertolino Antonio Ribeiro (peça 4) e Marcio Tadeu Gomes de Abreu (peça 5) .
12.	Registra-se, por fim, que os atos questionados foram enviados ao TCU em 2019 e 2020, de modo que podem ser apreciados, uma vez que ainda não houve o decurso do prazo de cinco anos fixado pelo Supremo Tribunal Federal (STF) , no âmbito do Recurso Extraordinário (RE) 636.553, para a apreciação dos atos sujeitos a registro, contados da chegada dos atos ao Tribunal.
É o relatório.

não há.

Procurador Rodrigo Medeiros de Lima.

PESSOAL. PENSÃO MILITAR. ELEVAÇÃO DOS PROVENTOS A POSTO SUPERIOR DE MILITAR JÁ REFORMADO, COM BASE NO ART. 110, § 1º, DA LEI 6.880/1980. INVALIDEZ PERMANENTE. AUSÊNCIA DE PREVISÃO LEGAL PARA EXTENSÃO DA VANTAGEM A MILITARES JÁ REFORMADOS ACUMULAÇÃO INDEVIDA DE BENEFÍCIOS. ILEGALIDADE DE TRÊS ATOS. LEGALIDADE DOS DEMAIS. DETERMINAÇÕES.

PENSÃO MILITAR (PMIL)

Secretaria de Fiscalização de Integridade de Atos e Pagamentos de Pessoal e de Benefícios Sociais (Sefip).

Em exame, dez atos de pensão militar concedidas pelo Comando da Aeronáutica.
2.	A Secretaria de Fiscalização de Pessoal (Sefip) se manifestou pela legalidade de todos os atos. O MPTCU anuiu à proposta, exceto quanto aos atos instituídos por Carlos Alberto da Silva Oliveira, Bertolino Antonio Ribeiro e Marcio Tadeu Gomes de Abreu, ante a concessão de promoção para grau hierárquico superior, em face de invalidez adquirida após a reforma. O fundamento seria o disposto no art. 110, § 1º, da Lei 6.880/1980 (Estatuto dos Militares) , na redação dada pela Lei 7.580/1986:
Art. 110. O militar da ativa ou da reserva remunerada, julgado incapaz definitivamente por um dos motivos constantes dos incisos I e II do art. 108, será reformado com a remuneração calculada com base no soldo correspondente ao grau hierárquico imediato ao que possuir ou que possuía na ativa, respectivamente. 
§ 1º Aplica-se o disposto neste artigo aos casos previstos nos itens III, IV e V do artigo 108, quando, verificada a incapacidade definitiva, for o militar considerado inválido, isto é, impossibilitado total e permanentemente para qualquer trabalho.
3.	Data máxima vênia ao encaminhamento proposto pela Unidade Técnica, acompanho o posicionamento exarado pelo Ministério Público junto a este Tribunal, cujo fundamento incorporo como razões de decidir, pelos motivos que exponho a seguir
4.	Como se depreende da leitura do dispositivo legal, o benefício se destina, expressamente, ao militar da ativa ou da reserva remunerada, sendo impróprio incluir sob seu alcance a figura do militar reformado. Conforme verificou a unidade técnica, nos atos instituídos por Carlos Alberto da Silva Oliveira, Bertolino Antonio Ribeiro e Marcio Tadeu Gomes de Abreu, a condição de invalidez dos instituidores foi atingida somente após à inativação, uma vez que os instituidores foram reformados inicialmente por impedimento de idade. À vista disso, os referidos atos devem ser considerados ilegais, com a recusa dos respectivos registros.
5.	Quanto aos demais atos, anuo à proposta pela legalidade e concessão de registro.
       Diante do exposto, voto no sentido de que este Colegiado adote a deliberação que ora submeto a sua apreciação.
TCU, Sala das Sessões Ministro Luciano Brandão Alves de Souza, em 27 de abril de 2021.
Ministro JOÃO AUGUSTO RIBEIRO NARDES 
Relator